【裁判字號】    90,訴,1677
【裁判日期】    921124
【裁判案由】    損害賠償
【裁判全文】
臺灣臺中地方法院民事判決  九十年度訴字第一六七七號
    原      告  丙○○
    被      告  甲○○
    訴訟代理人  胡昇寶  律師
    被      告  乙○○  住臺中.
右當事人間請求損害賠償事件，經本院於民國九十二年十一月十日言詞辯論終結，判
決如左：
    主      文
原告之訴及假執行之聲請均駁回。
訴訟費用由原告負擔。
    事      實
一、原告方面：
  (一)聲明：
  1.被告應連帶給付原告新臺幣（下同）三百三十八萬八千三百六十三元，及自起訴
    狀繕本送達被告之翌日（即民國八十九年四月十二日）起至清償日止，按年息百
    分之五計算之利息。
  2.原告願供擔保，請求准予宣告假執行。
  (二)陳述：
  1.被告甲○○係原告之姊夫，訴外人陳文樹係被告甲○○之舅舅，被告乙○○從事
    代書業務，緣原告有意出售其所有門牌號碼臺中縣太平市○○路六十五巷十二號
    房屋及其坐落土地（下稱系爭房地），並透過被告甲○○介紹賣予訴外人陳文樹
    ，雙方於八十七年七月二十六日簽訂不動產買賣契約書，並委託被告乙○○代辦
    產權移轉登記，由於訴外人陳文樹因該房屋風水不佳反悔不買，被告甲○○因原
    告尚欠其一百一十萬元之債務，竟與被告乙○○共同基於意圖為被告甲○○不法
    利益，未經原告同意，欲將系爭房地改由被告甲○○買受，並移轉登記予被告甲○○，圖藉此保全債權，使該房地因此免受其他債權人之拍賣，由被告乙○○向
    原告詐稱移轉登記尚應辦理繳交土地增值稅，欲索取印鑑證明、身分證、印鑑等
    語，使原告陷於錯誤而委託鄧敬美交付印鑑一枚、身分證一件、印鑑證明一份予
    被告乙○○，再由被告乙○○於八十七年八月間持前開印鑑，蓋用於辦理抵押權
    登記之申請書、抵押權設定契約書上多處，並利用不知情之江季勳於八十七年八
    月四日向臺中縣太平地政事務所辦理前開房地設定五百萬元之抵押權予被告甲○○，明知為不實事項而使公務員登載於職務上所掌之公文書，致生損害於地政機
    關辦理登記事項之正確性及原告本人，因而詐得前開抵押權設定之不法利益，並
    因而導致原告無法如期將系爭房地賣出，且因而負擔華僑銀行額外之五十九萬四
    千零七元利息及九萬四千三百五十六元違約金，被告二人所為導致原告預期從買
    賣契約中所獲得之利益即二百七十萬元無法獲得，以上共計三百三十八萬八千三
    百六十三萬元，又系爭房地業經華僑銀行聲請實行抵押權而交付拍賣，已無法回
    復原狀，故依據民法第一百八十四條第一項、第一百八十五條第一項之規定，請
    求如訴之聲明所示。
  2.對被告抗辯所為之陳述：
    (1)系爭契約原為陳水樹向原告購買，被告甲○○欲以同樣條件購買，卻僅與陳水
      樹訂立同意書，並口頭告知原告，且同意書未經原告簽名，顯與常理有違。
    (2)既然訴外人陳文樹不買系爭房地，又為何於八十七年九月十八日以陳文樹名義
      發存證信函稱本人依約於八十七年七月三十日交付八十萬元整，以郵局存證信
      函乙節並質問原告為何仍至地政事務所申請異議。
    (3)鈞院刑事庭就本件被告所涉詐欺及偽造文書等罪嫌，送請法務部調查局為測謊
      鑑定，鑑定結果認定被告二人均有說謊，足見其二人所言不可採。
  (三)證據：除引用本院八十九年度易字第七五六號刑事全案卷宗所提出之證據外，另
    提出不動產買賣契約書影本、華僑銀行利息及違約金計算書影本各一份為證。
二、被告甲○○方面：
    被告甲○○於最後言詞辯論期日未到場，惟據其先前提出之書狀，及到庭所為之
    聲明及陳述略為：
  (一)聲明：原告之訴及假執行之聲請均駁回。
  (二)陳述：原告知道其房地由被告甲○○買受，並有收到以被告甲○○名字之面額八
    十萬元臺支支票，因為原告外面欠很多債務，要辦自用住宅需要比較多的時間，
    所以先辦理抵押權設定，又因為第一次付八十萬元票的時候被告甲○○沒有跟原
    告講，是付完錢後被告甲○○才知道辦理需要那麼多天，才跟原告講要設定抵押
    ，所以偵查之初才只說要買原告房子，房地以六百七十萬元成交，被告甲○○付
    了八十萬元，而原告銀行貸款四百多萬元，為了保障權益，被告甲○○才要設定
    五百萬元抵押權，如果說為了一百一十萬元而欺騙原告，不必先交付八十萬元，
    而印鑑證明是分二次拿的，要設定抵押七月二十七日拿到證件就可以去辦了，不
    需要第二次再向原告拿印鑑證明，因廖美麗表示付尾款時，希望被告甲○○將錢
    直接交給她，原告因為知道沒有錢可拿，所以才去申請異議。
  (三)證據：除引用本院八十九年度易字第七五六號刑事全案卷宗所提出之證據外，另
    提出臺灣高等法院臺中分院九十年度上訴字九七六號刑事判決影本一份為證。
三、被告乙○○方面：
  (一)聲明：
  1.原告之訴及假執行之聲請均駁回。
  2.如受不利判決願供擔保請准宣告免為假執行。
  (二)陳述：
  1.本件係原告打電話叫被告乙○○過去其位於南京路的住處，被告乙○○去拿印鑑
    證明並蓋章時有跟鄧敬美說是要設定抵押並當場蓋章，被告乙○○只是依照雙方
    當事人之指示辦理，八十七年九月十八日以訴外人陳文樹名義所發之存證信函是
    被告乙○○考慮被告甲○○與原告未另立書面契約故仍以訴外人陳文樹名義發信
    。
  2.被告乙○○設定第二順位抵押權乃因原告與被告甲○○係親戚關係，他們平常都
    是先講好才委託處理，被告乙○○亦係依據其意思訂立買賣契約，設定抵押權亦
    係經過其二人同意始行辦理。
  (三)證據：除引用本院八十九年度易字第七五六號刑事全案卷宗所提出之證據外，另
    提出臺灣高等法院臺中分院九十年度上訴字九七六號刑事判決影本一份為證。
四、本院依職權調閱本院八十九年度易字第七五六號刑事全案卷宗（包括臺灣臺中地
    方法院檢察署八十七年度偵字第二五八二五號、八十八年度偵續字第一七九號偵
    查卷宗、本院八十九年度易字第七五六號刑事卷宗、臺灣高等法院臺中分院九十
    年度上訴字第九七六號刑事卷宗）。
    理      由
一、本件被告甲○○經合法通知，未於最後言詞辯論期日到場，核無民事訴訟法第三
    百八十六條所列各款情形，爰依原告之聲請，由其一造辯論而為判決。
二、原告起訴主張被告甲○○因原告尚欠其一百一十萬元之債務，竟與被告乙○○共
    同基於意圖為被告甲○○不法利益，未經原告同意，欲將系爭房地改由被告甲○○買受，並移轉登記予被告甲○○，圖藉此保全債權，使該房地因此免受其他債
    權人之拍賣，由被告乙○○向原告詐稱移轉登記尚應辦理繳交土地增值稅，欲索
    取印鑑證明、身分證、印鑑等語，使原告陷於錯誤而委託證人鄧敬美交付印鑑一
    枚、身分證一件、印鑑證明一份予被告乙○○，再由被告乙○○於八十七年八月
    間持前開印鑑，蓋用於辦理抵押權登記之申請書、抵押權設定契約書上多處，向
    臺中縣太平地政事務所辦理前開房地設定五百萬元之抵押權予被告甲○○，因而
    詐得前開抵押權設定之不法利益，並因而導致原告無法如期將系爭房地賣出，且
    因而負擔華僑銀行額外之五十九萬四千零七元利息及九萬四千三百五十六元違約
    金，被告二人所為導致原告預期從買賣契約中所獲得之利益即二百七十萬元無法
    獲得，以上共計三百三十八萬八千三百六十三萬元，又系爭房地業經華僑銀行聲
    請實行抵押權而交付拍賣，已無法回復原狀，故依據民法第一百八十四條第一項
    、第一百八十五條第一項之規定，請求如訴之聲明所示等語，被告甲○○則以：
    原告知道其房地由伊買受，因原告有收到由伊簽名之面額八十萬元臺支支票，原
    告外面欠很多債務，要辦自用住宅需要比較多的時間，所以先辦理抵押權設定，
    伊並無為了一百一十萬元而欺騙原告，否則為何要先交付八十萬元等語置辯。被
    告乙○○則以：本件係原告打電話叫其過去原告位於南京路的住處，其去拿印鑑
    證明並蓋章時有跟證人鄧敬美說是要設定抵押並當場蓋章，其只是依照雙方當事
    人之指示辦理，八十七年九月十八日以陳文樹名義所發之存證信函是其考慮被告
    甲○○與原告未另立書面契約，故以訴外人陳文樹名義發文等語資為抗辯。
三、經查，原告主張被告甲○○係原告之姊夫，訴外人陳文樹係甲○○之舅舅，被告
    乙○○從事代書業務，緣原告有意出售其所有之系爭房地，並透過被告甲○○介
    紹賣予訴外人陳文樹，雙方於八十七年七月二十六日簽訂不動產買賣契約書，並
    委託被告乙○○代辦產權移轉登記，由於訴外人陳文樹因該房屋風水不佳反悔不
    買，欲改由被告甲○○買受，又原告尚欠被告甲○○一百一十萬元之債務等語，
    業據其提出不動產買賣契約書影本一份為證，並為被告所不爭執，堪信屬實。
四、按不動產物權之移轉、設定固應以書面為之，然當事人苟已就買賣之標的、價金
    等意思合致，究難謂買賣之債權契約未成立，經查，本件被告甲○○及原告與訴
    外人陳水樹有親戚關係，且訴外人陳文樹與原告已訂立書面之買賣契約，買賣價
    款、標的及其他重要內容均已載明於書面契約內，倘被告甲○○欲以同樣條件購
    買，僅與陳水樹訂立同意書，並口頭告知原告，同意書未經原告簽名，以渠等三
    人之關係而言，尚難認與常理有違。次查，原告於刑事案件審理時自承其於八十
    七年七月三十日有收受被告甲○○交付面額八十萬元抬頭為被告甲○○之臺支支
    票一張（詳見臺灣臺中地方法院檢察署八十七年度偵字第二五八二五號偵查卷第
    五十三頁、五十四頁），被告甲○○焉會不向原告說明交款之目的？且原告亦自
    承其之前已積欠被告甲○○一百一十萬元，若被告甲○○欲詐騙原告何須再支付
    八十萬元？另訴外人陳文樹於偵查初訊時即證稱：被告甲○○介紹我向丙○○買
    房子，八十七年七月二十六日在丙○○家簽契約，第二天我太太說對到柱子不想
    買，後來甲○○說他要買，我沒有付錢，後來甲○○說他要付第一期款約我到魏
    代書處，他拿八十萬元給丙○○等語（詳前揭偵查卷第二十七頁）。另查，證人
    廖美麗於臺灣高等法院臺中分院作證時陳述：丙○○欠我七十幾萬元，有跟我說
    房子賣掉要還我錢。丙○○的母親就是我的妹妹，她有提過房子要賣給甲○○，
    我也有問過甲○○，甲○○跟我說錢要交給丙○○，再由丙○○交給我，甲○○
    有通知我交付尾款的日期，我有告訴丙○○的母親，我從臺北回來，到甲○○那
    裡去，丙○○有打二通電話，中午打第一通說要四點要在代書那裡交錢，過了一
    陣子又給第二通說七點要到代書那裡交錢，事後我等到七點，甲○○打電話到代
    書那裡去，代書說丙○○沒有過去，我就離開了等語（見臺灣高等法院臺中分院
    九十年度上訴字第九七六號刑事卷宗第四十八頁至第五十頁），再查，原告質疑
    ：既然訴外人陳文樹不買系爭房地，又為何於八十七年九月十八日以陳文樹名義
    發存證信函稱本人依約於八十七年七月三十日交付八十萬元整，以郵局存證信函
    乙節並質問原告為何仍至地政事務所申請異議乙節，被告乙○○於本院刑事庭審
    理時抗辯該存證信函係其所為，當時係依據契約書內容並未更換過，故仍以訴外
    人陳文樹名義發文等語，核與訴外人陳文樹於當時所述該存證信函非其所發乙節
    相符，且訴外人陳文樹反悔不願意購買系爭房地，雖與被告甲○○協議要改由被
    告甲○○買受，然亦僅由訴外人陳文樹書立同意書（參照臺灣臺中地方法院檢察
    署八十七年度偵字第二五八二五號偵查卷第六十頁），並未與原告重新訂立新的
    買賣契約，則被告乙○○寄發存證信函向原告為質疑時，以訴外人陳文樹名義發
    函，尚難認與常情相違。又系爭房地移轉登記予甲○○之文件已於八十七年九月
    五日送件，有土地及建物申請移轉登記之申請書附卷可憑，被告乙○○於寄出前
    開存證信函時當然知悉買受人已改定為被告甲○○，是以被告乙○○於本院刑事
    案件中所辯其係考慮被告甲○○與原告未另立書面契約，乃決定以訴外人陳文樹
    之名義發出乙節，尚堪採信，而原告確已知悉並同意由被告甲○○買受系爭房地
    ，亦堪認定。再按土地所有權移轉或設定典權時，權利及義務人應於訂定契約之
    日起三十日內，檢附契約影本及有關文件，共同向主管稽徵機關申報其土地移轉
    現值。但依規定得由權利人單獨申請登記者，權利人得單獨申報其移轉現值。主
    管稽徵機關應於申報土地移轉現值收件之日起七日內，核定應納土地增值稅額，
    並填發稅單，送達納稅義務人。但申請按自用住宅用地稅率課徵土地增值稅之案
    件，其期間得延長為二十日，土地稅法第四十九條第一項、第二項分別定有明文
    ，是以一般常情觀之申請按自用住宅地稅率課徵土地增值稅之案件期間較一般辦
    理土地所有移轉登記時間為長，復查，本件不動產買賣依卷附契約書所載價金為
    六百七十萬元，已向銀行設定四百萬元之抵押權，原告且已收受八十萬元，僅餘
    尾款一百九十萬元，此際不動產如被查封，原告連同先前所欠之一百一十萬元債
    務，須償還被告甲○○一百九十萬元，加上貸款、借款利息後，原告幾無款項可
    取回，原告同意被告甲○○就系爭房地設定五百萬元之抵押權對其影響並不大，
    況原告事後既已同意由被告甲○○買受系爭房地，移轉登記前同意其設定抵押權
    亦符常情，移轉登記後抵押權將因混同而消滅，且原告既於八十七年七月二十七
    日即已交付印鑑證明給被告乙○○（詳見臺灣臺中地方法院檢察署八十八年度偵
    續字一七九號偵查卷八十八年十月二十八日筆錄），苟被告甲○○有未經原告同
    意即虛偽設定抵押權之行為，於八十七年七月二十七日即可指示被告乙○○辦理
    ，何須等待八十七年八月四日才由被告乙○○以辦理增值稅為由向原告詐取印鑑
    證明辦理？而被告乙○○係代書僅賺取代辦費，焉須以辦理增值稅為由向原告詐
    取印鑑證明，且原告斯時已滿二十七歲，又有買受不動產經驗，就辦理增值稅是
    否需要印鑑證明豈會不知？苟非原告同意被告就系爭房地設定抵押權，何以於八
    十七年八月初再次交付印鑑證明（同上偵查卷八十八年七月二十八日筆錄），如
    前所述，原告應於事後已知悉買賣契約由訴外人陳文樹變更為被告甲○○，雖證
    人鄧敬美於上開刑事案件第一審程序八十九年八月十五日訊問時證稱：約在八十
    八年七月間，在台中市○○路九號家中轉交印鑑證明等文件予代書，丙○○交付
    時好像說要辦理房地之稅金等語，然證人鄧敬美所述係聽自原告所言，所言交付
    印鑑證明之時間且有誤（應係八十七年八月初），證人又係原告之小姑，關係密
    切，所言難免偏頗，尚難遽加採信，被告甲○○所辯付完錢後我才知道辦理自用
    住宅稅率繳納需要多天，為了保障權益，才跟原告講要設定抵押，所以偵查之初
    才說只說要買她房子，如要騙原告設定抵押七月二十七日拿到證件就可以去辦了
    ，因原告知道沒有錢可拿，所以才去申請異議等語亦堪採信，尚難以被告二人就
    抵押權之設定於偵查中所述不一，遽認就設定抵押權部分係虛偽，至被告二人於
    調查局就系爭房地買受人變更原告有表示同意及原告有同意將房地設定抵押權給
    被告甲○○測謊結果雖均呈情緒波動反應，然測謊之鑑定，係就受測人對相關事
    項之詢問，對應其神經、呼吸、心跳等反應而判斷，其鑑驗結果有時亦因受測人
    之生理、心理因素而受影響，該鑑定結果固可為審判之參考，但非為判斷之唯一
    及絕對之依據，是否可採，應由法院斟酌取捨，本院審酌，被告於本院刑事庭囑
    託法務部調查局作測謊鑑定，被告等人關注其切身清白，且刑事案件更涉及是否
    須負擔刑責，心理上之負擔不免影響及呼吸、血壓等反應，況本件被告等所辯尚
    堪採信如上述，此外，原告未能提出舉證以實其說，自難僅憑測謊結果，遽認被
    告甲○○、乙○○有不法侵權行為事實。
五、綜上所述，原告之主張既非有據，其請求損害賠償自無理由，均應予駁回。原告
    既受敗訴判決，其假執行之聲請即失所依據，應併予駁回。
六、本件判決之基礎已臻明確，兩造其餘之攻擊防禦方法及舉證，於判決結果均無影
    響，毋庸一一論列，末此敘明。
七、據上論結，本件原告之訴為無理由，依民事訴訟法第三百八十五條第一項前段、
    第七十八條，判決如主文。
中      華      民      國    九十二    年    十一    月     二十四     日
                                臺灣臺中地方法院民事第三庭
~B法      官  許  石  慶
右為正本係照原本作成
如不服本判決，應於判決送達後二十日內，向本院提出上訴狀。
中      華      民      國    九十二    年    十一    月     二十四     日
~B法院書記官


司法院資訊處製作；財團法人民間司法改革基金會備份。
